臺北高等行政法院判決
　　　　　　　　　　　　　　　　　　 95年度訴字第04511號
　　　　　　　　　　　　　　　.
原　　　告　光發鍍金股份有限公司
代　表　人　甲○○（董事長）
訴訟代理人　葉維惇（會計師）
被　　　告　財政部臺灣省北區國稅局
代　表　人　凌忠嫄（局長）
訴訟代理人　乙○○
上列當事人間因營利事業所得稅事件，原告不服財政部中華民國
95年10月27日台財訴字第09500431160 號（案號：00000000）訴
願決定，提起行政訴訟。本院判決如下：
    主  文
原告之訴駁回。
訴訟費用由原告負擔。
    事  實
壹、事實概要：
    原告係經營金屬品表面電鍍、板金、烤漆製造業，其民國（
    下同）86年度營利事業所得稅結算申報，列報營業費用－佣
    金支出新臺幣（下同）74,567,429元、研究與發展支出0 元
    及可抵減稅額0 元，嗣更正列報研究與發展支出49,303,953
    元及可抵減稅額8,596,265 元，經被告初查核定均為0 元，
    全年課稅所得額為223,092,434 元，補徵營利事業所得稅額
    18,612,403元。原告不服，就佣金支出、研究與發展支出及
    可抵減稅額項目，申請復查，經被告以92年7 月16日北區國
    稅法一字第0920025783號復查決定追認佣金支出74,567,429
    元、研究與發展支出19,514,614元及可抵減稅額2,927,192
    元，變更核定全年課稅所得額為148,525,005 元，投資抵減
    之研究與發展支出為19,514,614元及可抵減稅額2,927,192
    元。原告仍表不服，就研究與發展支出（化學研發部分）及
    可抵減稅額項目向財政部提起訴願，經財政部93年3 月15日
    台財訴字第0931350712號訴願決定將原處分（復查決定）撤
    銷，著由被告另為處分。案經被告作成95年5 月25日北區國
    稅法一字第0950012351號重核復查決定（下稱原處分）以：
    原告於系爭營利事業所得稅結算申報未列報研究與發展支出
    為由，仍否准其認列。原告猶表不服，提起訴願，復遭財政
    部決定駁回，遂向本院提起行政訴訟。
貳、兩造聲明：
一、原告聲明：求為判決
(一)、訴願決定及原處分均撤銷。
(二)、訴訟費用由被告負擔。
二、被告聲明：求為判決如主文所示。
參、兩造之爭點：
一、原告主張之理由：
(一)、本件被告否准原告認列系爭支出之理由，在於原告未於系爭
    年度營利事業結算申報時，就「研究與發展投資抵減」項申
    報，並填具明細表；然原告已於核定前之88年度為更正申報
    ，已盡協力義務，應認已經補正，被告仍否准認列，於法有
    悖。
(二)、且原告主要業務，在提供筆記型電腦、手機、個人數位助理
    器等電子資訊產品機殼所需防電磁波干擾（即EMI ）電鍍之
    加工製程，因鑑於電子3C產業產品對於線路之導通性及電磁
    波之干擾防治所要求之精密度極高，而必須依每種類型及規
    格產品之功能特性不斷研測最適屏敝效果之電鍍用屏敝原模
    ，加以產品造型設計之多變性且日益精巧，致其素材鍍質被
    覆死角或鍍質不均勻等問題也日益增加而亟待解決，故為使
    所提供之EMI 電鍍處理能適合不同產品特性，確保電鍍處理
    後之產品能夠通過FCC （美國聯邦通信委員會）等國外認證
    要求，並進一步提昇其品質與良率、降低成本，乃必須投入
    電鍍用屏敝原模與電鍍化學原料配方之研究發展工作。因此
    原告研發活動，主要可分為：１、電鍍用屏敝原模開發；２
    、化學原料配方研發等兩部分，前者旨在依不同產品之功能
    特性研測最適屏敝效果之電鍍用屏敝原模；後者則在研究分
    析各種替代原料在不同比例組合下之電鍍效果，以開發新的
    電鍍技術。是以，原告本年度投入研究發展之支出，包括研
    究發展單位專業研究人員薪資9,826,309 元、供研究發展單
    位研究用消耗性器材、原材料及樣品之費用13,948,235元、
    研發單位建築物折舊120,025 元及生產單位改進生產技術或
    提供勞務技術之費用25,409,384元共計49,303,953元，俱為
    依法令得予適用研究發展投資抵減之支出範疇。
(三)、再原告於申報該年度營利事業所得稅及申請復查階段時，已
    有公司組織圖、研究人員名冊、產品開發計劃及研究成果報
    告等資料可稽，揆諸「公司研究與發展人才培訓及建立國際
    品牌形象支出適用投資抵減辦法」第2 條、第9 條第1 項第
    1 款規定，即無不合。乃被告未究及此，逕自否准下列研究
    發展支出中屬化學研發部分8,269,999 元（包括化學研發單
    位專業研究人員薪資7,925,809 元、研究用原材料之費用22
    4,165 元及研發單位建築物折舊120,025 元）及屬於原模開
    發金額核計錯誤之部分8,672,836 元適用投資抵減，有所違
    誤：
１、關於江振豐、江榮泉、劉炳郎、游麗環、劉麗紅、秦惠貞、
    陳振隆、張正謀、丁一衍、呂宣毅等10位化學研發人員薪資
    7,925,809 元，核其等10人，主係從事化學研發工作，其主
    要職掌為研究分析各種替代原料在不同比例組合下之電鍍效
    果，以開發新的電鍍技術，故原告86年度投入之化學研發計
    畫專案甚多，其中包括：、「ERP 成型品的電鍍方法」：
    可使一般ABS 樹脂電鍍方法應用在ERP 材質之製品，並減低
    污染藥液的排放量。、「老化鍍液的次亞磷酸離子的處理
    方法」：可降低電鍍老化液之處理時間與成本。、「無電
    解錫及錫合金電鍍方法」：可提昇原告對於精密電子零組件
    之錫電鍍能力；「化學蝕刻液」，旨在用以取代毒性物質的
    使用，並減低塑膠電鍍之毒害物質排放量，該項研發專案於
    開發成功後，自87年度起已實際運用在原告之電鍍製程作業
    ，並充分發揮其預計效益。是以，前揭人員工作執掌實為原
    告研究發展作業之主要核心內容，職司原告新產品或新技術
    研發工作之最關鍵一環，自難謂非屬研究與發展工作之範疇
    ，且上開人員於任職化學研發部後，即實際擔任負責研究及
    發展等相關作業，並未兼任生產、製造或其他非研發工作，
    核與上開辦法審查要點項目壹之一認定原則一所闡述「研究
    發展單位係指專門從事研究新產品、改進生產技術、改進提
    供勞務技術及改善製程之單位而言」及認定原則二有關「全
    職人員」之規定均無不符。乃被告不予究明原告化學研發之
    工作實質內容及相關事證，竟僅憑一己之臆測，即否准該等
    人員薪資適用投資抵減稅款，又未說明何以渠等人員不符合
    研發投資抵減規定之事實依據，顯違反改制前行政法院61年
    判字第70號判例所揭證據法則，要難謂合，應予撤銷。
２、關於研發單位建築物折舊120,025 元、化學研發消耗性器材
    、原材料之費用224,165 元部分。按「一、限於專供研究發
    展單位用建築物之折舊費用、租金，不包括該建築物之維修
    費用。」、「二、供研究發展單位研究用之消耗性器材、原
    材料及樣品等三項，應按其逐次購買、進料或領用之時序逐
    筆詳實記載，並保存相關憑證，且能與研究計畫及紀錄或研
    究計畫及報告相勾稽，其未提示上述相關文件，或混雜於當
    年度營業成本內者，無本款之適用。期末已請領而尚未耗用
    之消耗性器材、原材料及樣品應轉為盤存，非屬本款支出之
    範圍。」分別為培訓及建立品牌投資抵減辦法審查要點壹之
    五、壹之三認定原則二所明定。原告86年度於專供研究發展
    單位用建築物之折舊費用計列報120,025 元，該折舊費用係
    按研發部門所使用之樓層及面積予以核算研發單位之折舊費
    用；暨本期投入原模研發用消耗性器材、原材料及樣品之費
    用及化學研發所使用消耗性器材、原材料及樣品之費用，與
    化學研發部門所執行之研究計劃均可相互勾稽，且原告於申
    請復查時亦檢附相關明細表以供查核，並已明確註明該等消
    耗性器材、原材料及樣品之研發用途，是其化學研究發展單
    位研究用消耗性器材、原材料之費用224,165 元，依法俱應
    准原告適用投資抵減。被告竟刻意忽略原告所提示之有利證
    據，而否准原告適用投資抵減，顯與行政程序法第9 條之規
    定有所違背，難謂有合。
３、關於研究發展支出中屬於原模開發金額8,672,836 元核計錯
    誤卻否准認列之部分。
(1)、按營利事業所得稅查核準則（以下簡稱查核準則）第60條及
    第105 條規定，又「惟查原帳載其他收入中屬進貨獎勵金計
    333,128 元，有原告開立之發票可稽，上開金額若確依經銷
    契約所取得，依行為時營利事業所得稅查核準則第20條規定
    ，應依進貨折讓處理，而不得列為其他收入，原核定列入其
    他收入，以計課原告全年課稅所得，自有違誤。．．．被告
    僅依原告申報而未詳為查核，殊嫌速斷，一再訴願決定未審
    酌上情，仍遽予維持，均有未合。」復為改制前行政法院88
    年判字第3535號判決所闡釋稽徵機關對於營利事業所得稅各
    科目之申報應依法轉正查核，而不應囿於納稅義務人原申報
    情形之原則。
(2)、原告系爭年度投入電鍍用屏敝原模開發之耗材為34,082,220
    元，原申報除列於「生產單位改進生產技術及提供勞務技術
    之費用」科目外，金額計25,409,384元，部分金額係填報「
    供研究發展單位研究用消耗性器材、原材料及樣品之費用」
    科目，金額計8,672,836 元，合計34,082,220元，此由「供
    研究發展單位研究用消耗性器材、原材料及樣品之費用」科
    目申報金額13,948,235元，遠超過化學研發用原材料之金額
    224,165 元可證。乃原復查決定對於電鍍用屏敝原模開發之
    耗材支出，僅認定「生產單位改進生產技術及提供勞務技術
    之費用」科目項下所列金額，致少計8,672,836 元，容有錯
    誤，應予更正。
(3)、惟訴願決定理由，竟以「本件訴願於辦理86年度營利事業所
    得稅結算申報時，未填具並申報研究與發展人才培訓及建立
    國際品牌形象支出適用投資抵減申報明細表，而列報研究與
    發展支出0 元及可抵減稅額0 元，．．．；則其嗣後具函申
    請增列研究與發展支出．．．，原處分機關初查否准認列，
    揆諸首皆規定及本部函釋意旨，並無違誤。．．．，惟基於
    行政救濟不得為更不利於申請人之決定，是原處分機關重核
    復查決定，仍維持原復查決定，變更核定研究與發展支出19
    ,514,614元及可抵減稅額2,927,192 元，並無不當。．．．
    」為由，其論證實過於牽強，要難採信。蓋被告在原復查階
    段既已承認模具研發之事實，在無發現新事證足以推翻先前
    認定之情況下，被告要無理由變更之前已認定之事實，並應
    追認前揭本應屬該模具研發支出8,672,836 元，方屬適法，
    故被告僅謂基於行政救濟不得為更不利於原告之決定實為敷
    衍之詞，殊有未洽，應予撤銷。
(四)、綜上，原告本期列報適用投資抵減之化學研發人員薪資7,92
    5,809 元、化學研究用原材料之費用224,165 元、研發單位
    建築物折舊費用120,025 元及屬於原模開發金額核計錯誤之
    部分8,672,836 元總計16,942,835元，核與上述抵減辦法及
    審查要點等規定並無不合。惟被告逕予剔除，殊有未洽。
二、被告主張之理由：
    公司投資於研究與發展之支出，依促進產業升級條例第6 條
    規定，申請適用投資抵減者，應於辦理當年度營利事業所得
    稅結算申報時，依規定格式填報，並檢附有關證明文件，送
    請公司所在地之稅捐稽徵機關核定其數額，為促進產業升級
    條例施行細則第13條第2 項及上述抵減辦法第9 條所規定。
    本件原告於辦理86年度營利事業所得稅結算申報時，未填具
    並申報研究與發展人才培訓及建立國際品牌形象支出適用投
    資抵減申報明細表，而列報研究與發展支出0 元及可抵減稅
    額0 元，有原告上開結算申報書、更正後促進產業升級條例
    減免稅額通報單、研究與發展人才培訓及建立國際品牌形象
    支出適用投資抵減申報明細表等附卷可稽，為原告所不爭；
    則其嗣後具函申請增列研究與發展支出49,303,953元及可抵
    減稅額8,596,265 元，被告初查否准認列，揆諸行為時促進
    產業升級條例第6 條第1 項第3 款、第2 項及同條例施行細
    則第13條第2 項、第14條第2 項規定及財政部90年1 月10日
    台財稅第0890458475號函釋意旨，並無違誤。原復查決定變
    更核定研究與發展支出19,514,614元及可抵減稅額2,927,19
    2 元，固有未洽，惟基於行政救濟不得為更不利於原告之決
    定，是被告重核復查決定，仍維持原復查決定，變更核定研
    究與發展支出19,514,614元及可抵減稅額2,927,192 元，並
    無不當。原告所訴各節核不足採。
    理  由
一、本件適用之法規：
(一)、按「為促進產業升級需要，公司得在下列用途項下支出金額
    百分之五至百分之二十限度內，抵減當年度應納營利事業所
    得稅額；當年度不足抵減時，得在以後四年度內抵減之：一
    、．．．三、投資於研究與發展、人才培訓及建立國際品牌
    形象之支出。」、「前項投資抵減，其每一年度得抵減總額
    ，以不超過該公司當年度應納營利事業所得稅額百分之五十
    為限。但最後年度抵減金額，不在此限。」、「第一項各款
    投資抵減之適用範圍、施行期限及抵減率，由行政院定之，
    並每二年檢討一次。。」行為時促進產業升級條例第6 條第
    1 項第3 款、第2 項、第3 項分別定有明文。又「本條例第
    六條第一項第三款研究與發展、人才培訓及建立國際品牌形
    象之支出，其適用範圍、施行期間及抵減率由經濟部會商各
    有關機關後，會同財政部擬訂實施辦法報請行政院定之。」
    、「公司依本條例第六條第一項第三款規定投資於研究與發
    展、人才培訓及建立國際品牌形象之支出，得依前條第二項
    實施辦法，於辦理年度營利事業所得稅結算申報時，逕送公
    司所在地之稅捐稽徵機關核定。」復為同條例施行細則第13
    條第2 項、第14條第2 項所明定。
(二)、次按「公司依本辦法規定投資於研究與發展、人才培訓及建
    立國際品牌形象之支出，應於辦理當年度營利事業所得稅結
    算申報時依規定格式填報，並依左列規定檢附有關證明文件
    ，送請公司所在地之稅捐稽徵機關核定其數額。」則為行為
    時依上開條例授權訂定之「公司研究與發展人才培訓及建立
    國際品牌形象支出適用投資抵減辦法」第9 條第1 項前段著
    有規定（89年3 月24日廢止；行政院嗣並配合促進產業升級
    條例之修正，而另於91年3 月27日發布公司研究與發展及人
    才培訓支出適用投資抵減辦法），核此規定並未逾前揭授權
    範圍，且符母法立法意旨，本院自得適用。又「主旨：××
    公司於辦理88年度所得稅結算申報後，始申請更正列報研究
    發展費用，並申請適用投資抵減乙案，核復如說明。說明：
    二、公司投資於研究與發展支出，依88年12 月31 日修正前
    促進產業升級條例第6 條規定，申請適用投資抵減者，同條
    例施行細則第14條第2 項及公司研究與發展人才培訓及建立
    國際品牌形象支出適用投資抵減辦法第9 條第1 項已明文規
    定，應於辦理當年度營利事業所得稅結算申報時依規定格式
    填報，並檢附有關證明文件，送請公司所在地之稅捐稽徵機
    關核定其數額，本案自應依規定辦理。」亦經財政部90年1
    月10日台財稅第0890458475號函釋有案，核該函釋與法律規
    定意旨及法律保留原則均屬無違，稽徵機關辦理相關案件，
    自得援用。
二、兩造不爭之事實：
    原告係經營金屬品表面電鍍、板金、烤漆製造業，其86年度
    營利事業所得稅結算申報，列報營業費用－佣金支出74,567
    ,429元、研究與發展支出0 元及可抵減稅額0 元，嗣更正列
    報研究與發展支出49,303,953元及可抵減稅額8,596,265 元
    ，經被告初查核定均為0 元，全年課稅所得額為223,092,43
    4 元，補徵營利事業所得稅額18,612,403元。原告不服，就
    佣金支出、研究與發展支出及可抵減稅額項目，申請復查，
    經被告以92年7 月16日北區國稅法一字第0920025783號復查
    決定追認佣金支出74,567,429元、研究與發展支出19,514,6
    14元及可抵減稅額2,927,192 元，變更核定全年課稅所得額
    為148,525,005 元，投資抵減之研究與發展支出為19,514,6
    14元及可抵減稅額2,927,192 元。原告仍表不服，就研究與
    發展支出（化學研發部分）及可抵減稅額項目向財政部提起
    訴願，經財政部93年3 月15日台財訴字第0931350712號訴願
    決定將原處分（復查決定）撤銷，著由被告另為處分。案經
    被告作成95年5 月25日北區國稅法一字第0950012351號重核
    復查決定仍予維持等事實，有原告86年度營利事業所得稅結
    算申報書、更正後促進產業升級條例減免稅額通報單、研究
    與發展人才培訓及建立國際品牌形象支出適用投資抵減申報
    明細表、如事實概要所述之復查決定書等件影本附卷可稽（
    分見原處分卷第902-905 頁；訴願卷第17-20 頁），自堪信
    為真實。
三、原告循序提起本件行政訴訟，主張：本件被告否准原告認列
    系爭支出之理由，在於原告未於系爭年度營利事業結算申報
    時，就「研究與發展投資抵減」項申報並填具明細表；然原
    告已於核定前之88年度為更正申報，已盡協力義務，應認已
    經補正。且原告本年度投入研究發展之支出，包括研究發展
    單位專業研究人員薪資9,826,309 元、供研究發展單位研究
    用消耗性器材、原材料及樣品之費用13,948,235元、研發單
    位建築物折舊120,025 元及生產單位改進生產技術或提供勞
    務技術之費用25,409,384元共計49,303,953元，俱為依法令
    得予適用研究發展投資抵減之支出範疇，復據原告於申報該
    年度營利事業所得稅及申請復查階段時，提出公司組織圖、
    研究人員名冊、產品開發計劃及研究成果報告等資料。是就
    原告本期列報適用投資抵減之化學研發人員薪資7,925,809
    元、化學研究用原材料之費用224,165 元、研發單位建築物
    折舊費用120,025 元及屬於原模開發金額核計錯誤之部分8,
    672,836 元總計16,942,835元，核與上述抵減辦法及審查要
    點等規定相符，被告逕予剔除，於法有違云云。是本件爭點
    首在公司投資於研究與發展之支出，如未於辦理當年度營利
    業所得稅結算申報時，依規定格式申報，並檢附有關證明文
    件，送請稅捐稽徵機關核定其數額，事後得否補報並更正營
    利事業所得稅結算申報內容？
四、本院之判斷：
(一)、按納稅義務人應按其實質稅負能力，負擔應負之稅捐。惟國
    家基於特定經濟政策之目的，如為因應產業升級需要，健全
    經濟發展，制訂有促進產業升級條例，給予特定範圍納稅義
    務人減輕或免除租稅之優惠措施，此為有正當理由之差別待
    遇者，雖無違憲法第19條所規定之人民有納稅之義務，及第
    7 條之平等原則，然於依上開條例申請為租稅之減免時，自
    應遵守相關法令規定；並本於租稅法律主義之精神，依各該
    法律之立法目的，衡酌經濟上之意義及實質課稅公平原則為
    解釋。
(二)、依前揭促進產業升級條例第6 條第2 項「為促進產業升級需
    要，公司『得』在下列用途項下支出金額5%至20% 限度內，
    抵減當年度營利事業所得稅額…」、投資抵減辦法第5 條「
    公司投資於第二條所稱研究與發展之支出，在同一課稅年度
    內『得』按百分之三十抵減當年度應納營利事業所得稅額…
    」之規定可知，公司投資於研究與發展之支出，是否於同一
    課稅年度內抵減當年度應納營利事業所得稅額，取決於公司
    政策。惟營利事業前後年度之租稅申報及稅捐稽徵作業有其
    連貫性與獨立性，不宜久懸不定，為便於投資抵減事宜之辦
    理及免於稅捐稽徵作業因營利事業投資抵減事宜申辦與否不
    確定及申辦程序恣意拖延而滯礙難行，投資抵減辦法第8 條
    規定營利事業應於辦理當年度營利事業所得稅結算申報時，
    依規定格式填報，並檢附有關證明文件，送請稅捐稽徵機關
    核定適用投資抵減稅額之研究與發展及人才培訓支出數額，
    俾便儘速抵減當年營利事業所得稅，維持人民生活秩序之安
    定。
(三)、次按稅捐優惠係就依稅法一般規定已成立之稅捐債務，因優
    惠之特別規定而例外減免其稅負金額，是納稅義務人為稅捐
    優惠之主張，亦應嚴守其相關程序規定。如前所述，促進產
    業升級條例第6 條第4 項「…第一項及第二項投資抵減之適
    用範圍、核定機關、申請期限、申請程序、施行期限、抵減
    率及其他相關事項，由行政院定之。」規定，將投資抵減之
    「申請期限」授權行政院以行政命令具體化以為補充，此「
    申請期限」乃營利事業將其投資第6 條第1 、2 項規定所示
    支出抵減當年度應納營利事業所得稅額之要件。原告如欲抵
    減當年度應納營利事業所得稅額，應依投資抵減辦法第8 條
    規定之期限及程序辦理，否則，公司縱有投資於研究與發展
    支出之事實，亦因未遵守期限、未踐行法定申請程序，不該
    當於法定投資抵減要件，而無從抵減當年度應納營利事業所
    得稅額。
(四)、承前所述，本件原告既未於87年辦理86年度營利事業所得稅
    結算申報時，依規定格式填報研究發展支出抵減當年度應納
    營利事業所得稅額，並檢附有關證明文件，送請被告核定其
    數額，則其縱於事後再行補送請求抵減當年度應納營利事業
    所得稅額，亦不該當於投資抵減要件，而不應准許，是原處
    分否准原告上述更正補報之申請，於法自無不合。原告主張
    其應盡之填具明細表之協力義務已於被告核定前補為，應認
    已經補正；況原告於申報86年度營利事業所得稅時，業提出
    研究人員名冊、產品開發計劃及研究成果報告等資料云云，
    乃未明上開申請期限係上述辦法對其申請投資扺減權利預定
    之行使期間，為求租稅安定，期間一過，權利即行消滅，是
    原告縱於系爭年度營利事業所得稅申報時，曾提出相關研究
    資料，然其既未為抵減之申請，事後即無從補正，所稱洵無
    足取。至其就系爭研究發展支出事實所為之其他主張，核與
    本件判決結果已不生影響，故不再逐項論述，附敘明之。
五、綜上所述，被告以原告86年度營利事業所得稅結算申報，未
    列報研究與發展支出及可抵減稅額，否准認列上述更正補報
    部分，於法並無不合；訴願決定予以維持，亦無違誤，原告
    猶執前詞，訴請撤銷，為無理由，應予駁回。
據上論結，原告之訴為無理由，爰依行政訴訟法第98條第3 項前
段，判決如主文。
中　　華　　民　　國　　96　　年　 　6　　月　 28  　 日
                  第 七 庭 審 判 長 法  官　李得灶
                                    法  官　黃秋鴻
                                    法  官　林玫君
上為正本係照原本作成。
如不服本判決，應於送達後20日內，向本院提出上訴狀並表明上
訴理由，如於本判決宣示後送達前提起上訴者，應於判決送達後
20日內補提上訴理由書（須按他造人數附繕本）。
中　　華　　民　　國　　96　　年　 　6　　月　 28  　 日
             　　　　　　　   　　　書記官  黃明和
